臺灣臺北地方法院民事判決　九十年重訴字第一九一號
　　原　　　告　戊○○
　　　　　　　　乙○○
　　　　　　　　己○○
　　　　　　　　癸○○
　　　　　　　　庚○○
　　　　　　　　丙○○
　　　　　　　　甲○○
　　被　　　告　丁○○
　　訴訟代理人　辛○○
　　被　　　告　壬○○
右當事人間請求返還房屋事件，本院判決如左：
    主    文
一、被告丁○○應將坐落台北市○○區○○段三小段二四０地號土地上如附圖一Ａ紅
    色部分所示之地上物之屋頂，面積四十三平方公尺拆除。
二、被告壬○○應將坐落台北市○○區○○段三小段二四０地號土地上如附圖一Ｂ綠
    色部分所示之地上物之屋頂，面積四十六平方公尺拆除。
三、被告壬○○應將坐落台北市○○區○○段三小段二四０地號土地建號一四四一號
    門牌號碼台北市○○○路○段一００巷七弄三十八號地下樓相連如附圖二所示Ｄ
    粉紅色部分之鑿空牆壁（寬二公尺五十公分、高一公尺七十五公分、厚十四公分
    ）以鋼筋混凝土回復原狀。
四、被告壬○○應將坐落台北市○○區○○段三小段二四０地號土地如附圖二所示Ｃ
    黃色部分之車道斜坡以土石填實回復原狀。
五、原告其餘之訴駁回。
六、訴訟費用由被告丁○○負擔四分之一，被告壬○○負擔四分之二。餘由原告負擔
    。
七、本判決第一項於原告以新臺幣拾萬元為被告丁○○供擔保後，得假執行。但被告
    丁○○如於假執行程序實施前，以新臺幣參拾萬元為原告預供擔保，得免為假執
    行。
    本判決第二項於原告以新臺幣拾伍萬元為被告壬○○供擔保後，得假執行。但被
    告壬○○如於假執行程序實施前，以新臺幣肆拾伍萬元為原告預供擔保，得免為
    假執行。
    本判決第三項於原告以新臺幣拾萬元為被告壬○○供擔保後，得假執行。但被告
    壬○○如於假執行程序實施前，以新臺幣參拾壹萬元為原告預供擔保，得免為假
    執行。
    本判決第四項於原告以新臺幣拾萬元為被告壬○○供擔保後，得假執行。但被告
    壬○○如於假執行程序實施前，以新臺幣參拾萬元為原告預供擔保，得免為假執
    行。
八、原告其餘假執行之聲請駁回。
    事實及理由
一、原告起訴主張：坐落於台北市○○區○○段三小段二四○號之土地及其上所建七
    層樓（含地下室）公寓大廈係原告與被告及其他共有人所共有。被告丁○○為上
    開建物中之門牌號碼台北市○○○路○段一○○巷七弄三十六號一樓建物所有人
    。被告壬○○為上開同棟建物中之門牌號碼台北市○○○路○段一○○巷七弄三
    十八號一樓、地下室及同址門牌第三十八號地下室建物之所有人。（一）、被告
    丁○○無權占有門牌號碼台北市○○○路○段一○○巷七弄三十六號一樓建物前
    如附圖一所示紅色Ａ部分，面積四十三平方公尺，搭建鐵架石綿瓦天花板違建使
    用。被告壬○○無權占有門牌號碼台北市○○○路○段一○○巷七弄三十八號一
    樓建物前如附圖所示綠色Ｂ部分，搭蓋鐵板屋頂違建使用。為此依民法第七百六
    十七條規定，請求判決如訴之聲明第一項、第二項所示。（二）、承重牆係區分
    所有權人共有共用部分，被告壬○○拆除台北市○○○路○段一○○巷七弄三十
    八號地下室如附圖二所示Ｄ部分之承重牆，在如附圖二所示Ｃ部分設置斜坡車道
    供一己之私用。就此，依民法第七百六十七條、公寓大廈管理條例第八條規定，
    請求判決如訴之聲明第三項、第四項所示。（三）、公寓大廈樓梯間亦屬區分所
    有權人共有共用部分，被告壬○○擅自在通往渠所有台北市○○○路○段一○○
    巷七弄三十六號地下室及三十八號地下室之樓梯間如附圖三橘色EI及E2部分，設
    置不繡鋼管鐵門並加鎖，妨礙原告及其他共有人避難之用，亦屬無權占有，亦依
    民法第七百六十七條規定，請求判決如訴之聲明第五項所示。（四）、被告無權
    占有土地使用收益，受有相當於租金之利益，原告自得基於不當得利及侵權行為
    法律關係，請求被告返還其所受之利益及損害賠償，為此請求判決如訴之聲明第
    六項、第七項所示。並聲明：（一）、被告丁○○應將坐落台北市○○區○○段
    三小段二四０地號土地上如附圖一Ａ紅色部分所示之地上物﹝面積：四十三平方
    公尺﹞拆除，將土地返還予原告及全體共有人。（二）、被告壬○○應將坐落台
    北市○○區○○段三小段二四０地號土地上如附圖一Ｂ綠色部分所示之地上物﹝
    面積：四十六平方公尺﹞拆除，將土地返還予原告及全體共有人。（三）、被告
    壬○○應將坐落台北市○○區○○段三小段二四０地號土地之車道斜坡與台北市
    松山區○○段○○段０一四四一號建物﹝即門牌號碼：台北市○○○路○段一０
    ０巷七弄三十八號地下樓﹞相連如附圖二所示Ｄ粉紅色部分之鑿空牆壁〔寬二公
    尺五十公分、高一公尺七十五公分、厚十四公分〕以鋼筋混凝土回復原狀。（四
    ）、被告壬○○應將坐落台北市○○區○○段三小段二四０地號土地如附圖二所
    示Ｃ黃色部分之車道斜坡以土石填實回復原狀。（五）、被告壬○○應將如附圖
    三所示紅色Ｅ１〔寬九十八公分，高二公尺〕及Ｅ２〔寬九十八公分，高二公尺
    〕橘色部分所示之不鏽鋼管鐵門拆除。（六）、被告丁○○應自民國七十六年一
    月一日起至返還第一項土地之日起，按月給付原告新台幣六千九百九十五元。
    （七）、被告壬○○應自民國八十七年六月二十二日起至返還第二項土地之日起
    ，按月給付原告新台幣七千四百八十三元。（八）、原告願供擔保，請准宣告假
    執行。
二、被告丁○○則以：系爭公寓大廈係由伊於民國五十一年間與翁遠合建後伊得一樓
    等房屋，而由建商取得其他房地所有權，當時伊與建商曾為口頭約定系爭公寓大
    廈除建物座落範圍部分外其他空地由伊專用，原告等均為向建商買受系爭公寓大
    廈之受讓人，依最高法院四十八年台上字第一０六五號判例，共有人縱將其應有
    部分讓與第三人，分管契約對於受讓該共有物應有部分之第三人仍繼續存在等語
    資為抗辯。並聲明：原告之訴及假執行之聲請均駁回。如受不利判決，願供擔保
    免為假執行。
三、被告壬○○則以：如附圖一所示綠色Ｂ部分，依使用執照竣工圖所示為停車空間
    ，外圍磚牆並設鐵捲門為區隔，除與一樓建物相通外，與其他共有人無關連。且
    共有物分管之約定不以訂立書面為要件，倘共有人間實際上劃定使用範圍，對各
    自占有管領之部分相互容忍，對於他共有人使用收益各自占有之土地未予干涉，
    已歷有年，即非不得認有默示分管契約存在。被告之前手及被告占有使用該地長
    達十九年，其他共有人均容忍而未加干涉，應認全體共有人有默示之分管契約存
    在。原來上址三十八號房屋地下室所有人以地下室為倉庫，設有升降梯，經由如
    附圖二所示Ｄ部分進出，該Ｄ部分之承重牆並非被告被告壬○○拆除。被告壬○
    ○開挖設置斜坡車道，經由該Ｄ部分通往門牌號碼同址三十八號地下室。至於如
    附圖三所示E1、E2之鐵門，原即設有防火門，被告僅將門換新；被告雖將門上鎖
    ，但共有人可請求開啟，且其所有之同址三十六號及三十八號地下室法定用途亦
    供店舖使用，不加鎖會影響安全等語資為抗辯。並聲明：原告之訴及假執行之聲
    請均駁回。如受不利判決，願供擔保免為假執行。
四、經查：
（一）、關於如附圖一所示Ａ、Ｂ之空地部分（下稱系爭空地）之無權占有（訴之聲
        明第一項、第二項部分）、侵權行為損害賠償及不當得利返還請求部分（訴
        之聲明第六項、第七項部分）：被告主張有約定由一樓所有人專用之分管協
        議，原告則否認該分管協議之存在。按共有物分管契約，不以共有人明示之
        意思表示為限，共有人默示之意思表示，亦包括在內。所謂默示之意思表示
        ，係指依共有人之舉動或其他情事，足以間接推知其效果意思者而言（最高
        法院八十七年台上字第一三五九號裁判參照）。查本件系爭空地，依使用執
        照竣工圖所示（詳本院證物袋），周圍設有磚砌圍牆，臨路一側設有鐵捲門
        ，其餘則僅一樓房屋有門通往系爭空地，顯見該空地於系爭公寓大廈建築設
        計時，已設計專供一樓房屋使用。參以證人即代書江素美亦到庭證稱當時民
        情，一樓前空地供一樓住戶使用等語。是以，被告主張有分管協議乙節，尚
        堪採信。惟民法上之債權契約，除法律有特別規定外，僅於特定人間發生法
        律上之效力。又共有人於與其他共有人訂立分割或分管契約後，將其應有部
        分讓與第三人者，倘該第三人不知悉有分割或分管契約，亦無可得而知之情
        形，其仍受讓與人所訂分割或分管契約之拘束，將使善意之第三人受不測之
        損害，與憲法保障人民財產權之意旨有違（最高法院八十六年台上字第二○
        九八號裁判參照）。最高法院四十八年度台上字第一○六五號判例，認為「
        共有人於與其他共有人訂立共有物分割或分管之特約後，縱將其應有部分讓
        與第三人，其分割或分管契約，對於受讓人仍繼續存在」，就維持法律秩序
        之安定性而言，固有其必要，惟應有部分之受讓人若不知悉有分管契約，亦
        無可得而知之情形，受讓人仍受讓與人所訂分管契約之拘束，有使善意第三
        人受不測損害之虞，與憲法保障人民財產權之意旨有違，首開判例在此範圍
        內，嗣後應不再援用。至建築物為區分所有，其法定空地應如何使用，是否
        共有共用或共有專用，以及該部分讓與之效力如何，應儘速立法加以規範，
        併此說明（釋字第三四九號）。是以，共有人與其他共有人訂立共有物分管
        之特約後，將其應有部分讓與第三人，若受讓人明知或可得而知者，其分管
        契約對於受讓人仍繼續存在（最高法院八十四年台上字第二七四四號裁判參
        照）。查：使用執照竣工圖係系爭建物區分所有權人均得申請影印閱覽事項
        ，且本件原告等其他共有人均居住於坐落系爭空地所在土地上所蓋之同棟建
        築物，每日經由公共樓梯間進出均會經由系爭空地之旁，對該空地之四周封
        閉僅得由一樓屋內及外側鐵捲門進出之使用狀況知之甚明，揆諸首揭意旨，
        共有人縱將其應有部分讓與第三人，其分管契約對於受讓人仍繼續存在。是
        以，原告主張被告無權占有，為無理由。從而原告以無權占有為由，請求被
        告將系爭空地返還予共有人，並主張依不當得利、侵權行為法律關係請求給
        付如訴之聲明第六項第七項部分，均無理由。惟經分管協議就系爭空地有專
        用權者，仍應本於共有物本來之用法，依其性質、構造使用之，且無違共有
        物之使用目的始為合法，最高法院八十二年台上字第一八Ｏ二號民事判決意
        旨可供參酌。查，系爭空地依建築設計既屬法定空地，自應保持空地之原狀
        而為使用，始得謂本於共有物本來之用法，依其性質、構造而為使用。被告
        於空地上搭蓋屋頂，顯非依空地之性質而為使用，有違空地之使用目的，已
        逾約定專用之範圍，從而，原告依民法第七百六十七條請求拆除如附圖一Ａ
        、Ｂ部分所示之屋頂，為有理由。逾此部分，為無理由。
（二）、承重牆及車道斜坡部分：按承重牆係承受本身重量及本身所受地震、風力外
        並承載及傳導其他外壓力及載重之牆壁（建築技術規則建築設計施工編第二
        十一條），為建築物之主要構造（建築法第八條），建築技術規則對於承重
        牆之設計施工均有嚴格規定。例如，建築技術規則建築構造編第四十二條第
        六項，關於建築物構造之耐震設計、地震力及結構系統，抵抗地震力之結構
        系統中之第一款承重牆系統即規定：結構系統無完整承受垂直載重立體構架
        ，承重牆或斜撐系統須承受全部或大部分垂直載重，並以剪力牆或斜撐構架
        抵禦地震力者。是以，承重牆為建築物之主要結構，承重牆遭部分拆除者，
        對於建築物結構不免有不良影響，建築物所有權人得享有之安全等圓滿權能
        有受妨害之虞，所有權人應得依民法第七百六十七條後段規定，請求回復其
        圓滿狀態。查原告主張如附圖二所示Ｄ部分之承重牆業遭拆除，由被告壬○
        ○在如附圖二所示Ｃ部分開挖設置斜坡車道，供被告壬○○使用乙節，為被
        告壬○○所不爭。被告壬○○雖以該如附圖二所示Ｄ部分之承重牆遭拆除後
        之車道門，本來就有，供升降梯使用，該升降梯是原來一樓以地下室作倉庫
        進出用等語（詳本院九十年三月二十日堪驗筆錄），惟被告壬○○既係該一
        樓及地下室房屋之現在所有人，位於該一樓及地下室間之承重牆既遭被告壬
        ○○之前手拆除，被告壬○○明知而買受，開挖車道斜坡，繼續使用該承重
        牆拆除後形成之車道門，該承重牆拆除後所形成對全棟建築物所有權得享有
        之安全等圓滿權能有受妨害之虞之情狀仍繼續存在。從而，原告等本於共有
        權人之地位，請求被告壬○○將如附圖二所示Ｄ粉紅色部分之鑿空牆壁（寬
        二公尺五十公分、高一公尺七十五公分、厚十四公分）以鋼筋混凝土回復原
        狀。為有理由，應予准許。坐落台北市○○區○○段三小段二四０地號土地
        如附圖二所示Ｃ黃色部分，原法定用途為停車位，被告壬○○將之開挖作為
        通往地下室之車道斜坡，已逾越原有使用目的，則原告等依民法第七百六十
        七條規定，請求以土石填實回復原狀，亦有理由，應予准許。該如附圖二所
        示Ｃ部分既屬法定空地及停車空間，以土石填實即足以回復原狀，原告請求
        以鋼筋混擬土回復原狀，已逾越回復原狀範圍，不應准許。
（三）、不銹鋼管鐵門部分：查附圖三所示紅色Ｅ１（寬九十八公分，高二公尺）及
        Ｅ２（寬九十八公分，高二公尺）橘色部分，原設有防火門，被告壬○○換
        新為不銹鋼管鐵門乙節，為兩造所不爭，且有使用執照竣工圖可稽。該不銹
        鋼管鐵門固定附著於建物，亦有防火門之功能，已成為建築物之部分。參以
        ，該不銹鋼管鐵門，為公共樓梯間通往被告單獨所有地下室房屋之通道。是
        以，拆除上開不銹鋼鐵管門，不僅拆除原設計應有之防火門，亦將使被告單
        獨所有之地下室房屋門戶洞開。該地下室房屋既為被告單獨所有，被告設置
        該已成為房屋部分之新不銹鋼鐵管門，即非無權占有。是以，原告以無權占
        有為由，請求被告拆除上開不鏽鋼管鐵門，為無理由。
五、兩造陳明願供擔保，聲請宣告假執行或免為假執行，經核原告勝訴部分，合於法
    律規定，爰依據現場堪驗所得，分別酌定相當之擔保金額宣告之；原告其餘假執
    行之聲請，因訴之駁回而失所依據，不予准許。
六、因本案事證已臻明確，兩造其餘主張陳述及所提之證據，與本件判斷結果無關，
    均毋庸再予贅述，附此敘明。
七、訴訟費用負擔之依據：民事訴訟法第七十九條但書、第八十五條第一項前段。
中　　　華　　　民　　　國　　九十一　　年　　　一　　月　　 二　　 日
                                    民事第五庭法      官　賴泱樺
右為正本係照原本作成
如對本判決上訴，須於判決送達後廿日內向本院提出上訴狀
中　　　華　　　民　　　國　　九十一　　年　　　一　　月　　 七　　 日
　　　　　　　　　　　　　　　　　　　　　　　法院書記官　孫捷音
